臺灣臺北地方法院刑事判決
110年度審訴字第688號
公  訴  人  臺灣臺北地方檢察署檢察官
被      告  楊坤玄



上列被告因詐欺等案件，經檢察官提起公訴（110年度偵字第104
75號、第10476號）及移送併辦（臺灣臺北地方檢察署110年度偵
字第15966號），因被告於本院準備程序中，就被訴事實為有罪
之陳述，經告知簡式審判程序意旨，並聽取檢察官、被告之意見
後，由本院合議庭裁定由受命法官獨任依簡式審判程序審理，茲
判決如下：
    主  文
楊坤玄犯如附表一、二所示各罪，各處如附表一、二「宣告刑」
欄所示之刑（含沒收）。應執行有期徒刑壹年肆月。
    事  實
一、楊坤玄（telegram暱稱 「坤少」）於民國109年12月中旬，
    經由真實姓名年籍均不詳、綽號「鐵支」、「洪邵哲」、「
    哲哲」之成年人介紹，加入由真實姓名年籍均不詳、telegr
    am暱稱「財源廣進」、「小智」、「別問」之成年人及其他
    真實姓名年籍均不詳之成年人所組成之詐欺集團（下稱本案
    詐欺集團），擔任提款車手、取簿手之工作，本案詐欺集團
    並應允以其當日實際提款總額之3％計算作為報酬，及以其實
    際領取帳戶提款卡之包裹1件給予新臺幣（下同）1,500元之
    對價作為報酬。楊坤玄即與本案詐欺集團成員為下列之行為
    ：
　㈠楊坤玄與本案詐欺集團成員共同意圖為自己或第三人不法之
    所有，基於三人以上共同詐欺取財及洗錢之犯意聯絡，先由
    本案詐欺集團成員於附表一所示之詐欺時日，以附表一所示
    之詐欺手法，向附表一所示之告訴人施用詐術，致其陷於錯
    誤，依指示申辦網路銀行並告知帳戶，並由上開告訴人自行
    或由本案詐欺集團成員於附表一所示匯款時、地，將附表一
    所示款項，匯入附表一所示帳戶（詳見附表一）。再由楊坤
    玄以附表三編號1所示之行動電話作為聯絡工具，依本案詐
    欺集團成員指示，於附表一所示提領時、地，提領附表一所
    示款項。楊坤玄復依指示，自上開提領款項總額中抽取3％即
    附表三編號2所示款項作為報酬，再於同日晚間某時許，將
    剩餘款項攜至指定地點，由本案詐欺集團成員前來收取，以
    此方式製造金流斷點，以掩飾、隱匿詐欺所得財物之去向及
    所在。
　㈡楊坤玄與本案詐欺集團成員共同意圖為自己或第三人不法之所有，基於三人以上共同詐欺取財之犯意聯絡，由本案詐欺集團成員於附表二所示之詐欺時日，以附表二所示之詐欺手法，向附表二所示之被害人施用詐術，致其陷於錯誤，而依其指示，於附表二所示寄交時、地，將其所申設如附表二所示帳戶提款卡，寄至指定之如附表二所示超商門市。嗣楊坤玄即以附表三編號1所示之行動電話作為聯絡工具，依本案詐欺集團成員指示，於附表二所示領取時、地，領取裝有上開帳戶提款卡之包裹，再依指示將之置於指定地點，由本案詐欺集團成員前來收取，楊坤玄並因此獲得如附表三編號3所示款項作為報酬。
二、案經唐言瑞訴由臺北市政府警察局中正第二分局、文山第二
    分局報告臺灣臺北地方檢察署檢察官偵查起訴及移送併辦。
    理  由
壹、程序部分：被告楊坤玄所犯為死刑、無期徒刑或最輕本刑為
    3年以上有期徒刑以外之罪，且非高等法院管轄第一審案件
    之罪，其於本院準備程序中，就被訴事實為有罪之陳述，經
    告知簡式審判程序之旨，並聽取公訴人、被告之意見後，由
    本院依刑事訴訟法第273條之1第1項規定，裁定進行簡式審
    判程序，且依同法第273條之2、第159條第2項規定，不適用
    傳聞法則有關限制證據能力之相關規定，合先敘明。
貳、實體部分：
一、上開犯罪事實，業據被告於警詢及偵查中、本院準備程序中
    及審理時均坦承不諱（見偵字第10476號卷第7至12頁、第95
    至103頁，偵字第10475號卷第27至30頁、第123至137頁；偵
    字第15966號卷第7至12頁，本院卷第79頁、第122頁、第129
    頁、第131頁），並有附表四所示補強證據可資佐證。
二、依上開補強證據，足見被告任意性之自白有相當之證據相佐
    ，且與事實相符，堪可採認為真。本案事證明確，被告有上
    揭事實欄所示犯行，洵堪認定，應予依法論罪科刑。
三、論罪科刑之依據：
　㈠核被告就事實欄一㈠即附表一所為，係犯刑法第339條之4第1
    項第2款之三人以上共同詐欺取財罪及洗錢防制法第14條第1
    項之洗錢罪；就事實欄一㈡即附表二所為，係犯刑法第339條
    之4第1項第2款之三人以上共同詐欺取財罪。
　㈡起訴書犯罪事實欄一、第1至3行及併辦意旨書犯罪事實欄一
    、第2至4行固記載被告加入「財源廣進」、「小智」等人所
    組成3人以上，以實施詐術為手段，具有持續性、牟利性及
    結構性之詐欺犯罪組織集團。惟查，被告因加入本案詐欺集
    團而涉犯組織犯罪防制條例第3條第1項後段之參與犯罪組織
    罪部分，業於110年3月24日繫屬於臺灣臺中地方法院以110
    年度金訴字第223號審理，嗣經判決判處有期徒刑1年1月，
    復於110年8月19日確定（下稱前案）等節，有前案判決書、
    臺灣高等法院被告前案紀錄表在卷可查（見本院卷第13頁、
    第142頁、第157至167頁）。至本案係於110年5月10日繫屬
    於本院一節，有臺灣臺北地方檢察署110年5月10日北檢邦慕
    110偵10475字第1109038674號函上本院收狀戳章在卷為憑（
    見本院卷第5頁）。是本案顯非最先繫屬之法院，為避免重
    複評價，當無從將一參與犯罪組織行為割裂再另論一參與犯
    罪組織罪，而與本案所犯加重詐欺取財罪從一重論處之餘地
    ，併此敘明。
　㈢起訴書犯罪事實欄一㈡第1至2行固記載「該詐欺集團不詳成員
    於社群網站臉書社團上刊登家庭代工訊息」。惟查，被告僅
    係依指示擔任提款車手，尚難認其對本案詐欺集團之詐欺手
    法有所預見，尚難認被告所為同時該當刑法第339條之4第1
    項第3款之以廣播電視、電子通訊、網際網路或其他媒體等
    傳播工具對公眾散布詐欺取財罪，附此敘明。
　㈣另就附表一「匯款金額」欄所示「②29,128元」匯入中國信託銀行000-000000000000號帳戶，乃係由本案詐欺集團成員自行操作匯入上開帳戶一節，業據告訴人唐言瑞於警詢中證述無誤（見偵字第10476號卷第13至14頁）。是起訴書所載係由告訴人唐言瑞將上開金額匯入前揭帳戶，容有誤會，應予更正。至本案詐欺集團成員自行操作帳戶而使上開款項匯入前揭帳戶之行為，是否該當刑法第339條之3第1項之「意圖為自己或第三人不法之所有，以不正方法將虛偽資料或不正指令輸入電腦或其相關設備，製作財產權之得喪、變更紀錄，而取得他人之財產」罪之構成要件，固非無疑，惟被告僅係依指示擔任提款車手，尚難認其對上情有所預見，而要難認被告所為同時該當此罪名，附此敘明。
　㈤被告就事實欄一㈠即附表一、事實欄一㈡即附表二所為，與真
    實姓名年籍均不詳、telegram暱稱「財源廣進」、「小智」
    、「別問」之本案詐欺集團成員及其他本案詐欺集團真實姓
    名年籍均不詳之其他成員間，具犯意聯絡及行為分擔，應論
    以共同正犯。
  ㈥被告就事實欄一㈠即附表一所為，係以一行為觸犯數罪名，為
    想像競合犯，應從一重之三人以上共同詐欺取財罪處斷。
　㈦被告就事實欄一㈠即附表一、事實欄一㈡即附表二所為，犯意
    各別，行為互殊，應予分論併罰（共2罪）。　
　㈧犯罪事實擴張之說明：
　 1、公訴意旨雖未就被告提領如附表一所示告訴人唐言瑞受騙
      款項17,998元犯行（即移送併辦部分）起訴，惟該部分犯
      行與已起訴部分，有接續犯之實質上一罪關係，為起訴效
      力所及，本院自得併予審理。
　 2、公訴意旨雖未就被告領取如附表二「金融帳戶」欄所示④帳戶提款卡之犯行提起公訴，惟該部分犯行與附表二已起訴部分因係同一事實，屬實質上一罪關係，為起訴效力所及，本院自得併予審理，附此敘明。
　㈨被告就事實欄一㈠即附表一所為，因屬想像競合犯，而從一重
    論以三人以上共同詐欺取財罪，自無再適用洗錢防制法第16
    條第2項偵審自白規定減輕其刑之餘地，附此敘明。
　㈩爰以行為人之責任為基礎，審酌被告有幫助洗錢及多項詐欺
    前科，此有臺灣高等法院被告前案紀錄表附卷供參，素行非
    佳。其因貪圖己利，於本案詐欺集團中擔任取簿手及提款車
    手，漠視他人財產權，對社會治安造成相當之影響，應予非
    難；參以其坦承犯行之犯後態度，就事實欄一㈠即附表一所
    示洗錢犯行亦坦承不諱，依前揭罪數說明，被告上開犯行從
    一重論處三人以上共同詐欺取財罪，然就此部分想像競合輕
    罪得減刑部分，依刑法第57條併予審酌之；另考量被告與本
    案告訴人、被害人均已和解成立（詳見附表四「和解情形」
    欄），於本案詐欺集團中所擔任角色之涉案程度，犯罪所生
    損害、各次犯罪所得利益；再審酌被告自述高職肄業之智識
    程度，入監前擔任貨車司機、月收入30,000元左右、未婚、
    無子女但需扶養父親之家庭生活經濟狀況（見本院卷第132
    頁）；暨其犯罪之動機、目的及手段等一切情狀，爰分別量
    處如主文所示之刑（即附表一、二「宣告刑」欄所示之刑）
    暨定其應執行之刑，以示懲儆。　
四、沒收部分：
　㈠犯罪所得：
　 1、按犯罪所得，屬於犯罪行為人者，沒收之；前2項之沒收
      ，於全部或一部不能沒收或不宜執行沒收時，追徵其價額
      ，刑法第38條之1第1項、第3項分別定有明文。又犯罪所
      得已實際合法發還被害人者，不予宣告沒收或追徵，刑法
      第38條之1第5項定有明文。而所謂實際合法發還，是指因
      犯罪而生民事或公法請求權已經被實現、履行之情形而言
      ，不以發還扣押物予原權利人為限，其他如財產犯罪，行
      為人已依和解條件履行賠償損害之情形，亦屬之。申言之
      ，犯罪所得一旦已實際發還或賠償被害人者，法院自無再
      予宣告沒收或追徵之必要；倘若行為人雖與被害人達成民
      事賠償和解，惟實際上並未將民事賠償和解金額給付被害
      人，或犯罪所得高於民事賠償和解金額者，法院對於未給
      付之和解金額或犯罪所得扣除和解金額之差額部分等未實
      際賠償之犯罪所得，自仍應諭知沒收或追徵。又同法第38
      條之2第2項過苛調節條款，於宣告沒收或追徵有過苛之虞
      、欠缺刑法上之重要性或犯罪所得價值低微之情形，及考
      量義務沒收對於被沒收人之最低限度生活產生影響，固允
      由事實審法院就個案具體情形，依職權裁量不予宣告或酌
      減，以調節沒收之嚴苛性，並兼顧訴訟經濟，節省法院不
      必要之勞費。然所謂「過苛」，係指沒收違反過量禁止原
      則，讓人感受到不公平而言。是法院如認為宣告沒收有過
      苛之虞，而予以裁量免除沒收，即應說明其認定不法利得
      不復存在之依據，及宣告沒收違反人民法律感情之理由，
      否則即有理由不備之違法（最高法院110年度台上字第167
      3號判決意旨可資參照）。
　 2、被告就事實欄一㈠即附表一所為，係自提領款項總額中抽
      取3至4％作為報酬一節，業據被告於偵查中供承在卷（見
      偵字第10475卷第30頁），則以最有利於被告之3％作為計
      算基礎，如附表三編號2所示款項即為被告上開犯行所獲
      報酬（詳見附表三編號2之計算式）；被告就事實欄一㈡即
      附表二所為，因領取包裹1件而獲得1,500元一節，業據被
      告於警詢中供承無誤（見偵字第10475卷第27至28頁）。
      是如附表三編號3所示款項即為被告上開犯行所獲報酬。
      至被告固與附表一、二所示告訴人、被害人已達成和解，
      然被告目前在監服刑而尚未履行等節，有本院調解筆錄、
      公務電話紀錄附卷可稽（見本院卷第87至88頁、第169頁
      ），按上說明，上開部分犯罪所得雖未扣案，仍應依刑法
      第38條之1第1項前段、第3項規定沒收，並於全部或一部
      不能沒收或不宜執行沒收時，追徵其價額。
　 3、被告就附表二所示帳戶提款卡已全數交與本案詐欺集團，
      業據被告於警詢中供承在卷（見偵字第10475卷第29頁）
      ，要難認屬被告所有之財物，爰不予宣告沒收。
　 4、至被告就事實欄一㈠即附表一所提領、扣除報酬後之詐欺
      餘款已全數交與本案詐欺集團，要難認屬被告所有之財物
      ，當無從依洗錢防制法第18條第1項規定宣告沒收，併此
      敘明。
　㈡供犯罪所用之物：
　 1、未扣案如附表三編號1所示之行動電話，係被告前女友申
      辦後交與被告使用、供被告為本案事實欄一㈠即附表一、
      事實欄一㈡即附表二所示犯行時與本案詐欺集團成員聯繫
      使用等節，業據被告於本院審理時供承在卷（見本院卷第
      131頁），被告有事實上處分權，既未扣案，應依刑法第3
      8條第2項前段、第4項規定沒收，並於全部或一部不能沒
      收或不宜執行沒收時，追徵其價額。
　 2、至未扣案如附表一所示帳戶提款卡，固為供本案事實欄一
      ㈠即附表一犯行時所用之物，然係分屬各該提款卡之帳戶
      申設人所有，並非被告所有之物，爰不予宣告沒收，併此
      敘明。
據上論斷，應依刑事訴訟法第273條之1第1項、第299條第1項前
段，洗錢防制法第14條第1項，刑法第11條前段、第28條、第339
條之4第1項第2款、第55條、第51條第5款、第38條第2項前段、
第4項、第38條之1第1項前段、第3項，刑法施行法第1條之1第1
項，判決如主文。
本案經檢察官王繼瑩提起公訴及移送併辦，檢察官劉文婷到庭執
行職務。
中　　華　　民　　國　　110 　年　　12　　月　　2 　　日
　　　　　　　　　刑事第二十二庭法　官　葉詩佳
上正本證明與原本無異。 
如不服本判決應於收受送達後20日內向本院提出上訴書狀，並應
敘述具體理由；其未敘述上訴理由者，應於上訴期間屆滿後20日
內向本院補提理由書（均須按他造當事人之人數附繕本）「切勿
逕送上級法院」。告訴人或被害人如對於本判決不服者，應具備
理由請求檢察官上訴，其上訴期間之計算係以檢察官收受判決正
本之日期為準。 因疫情而遲誤不變期間，得向法院聲請回復原
狀。
                                書記官   巫佳蒨 
中　　華　　民　　國　　110 　年　　12　　月　　2 　　日
附表一：
告訴人 詐欺時日 詐欺手法 匯款時、地 匯款金額 （新臺幣） 匯入金融帳戶 提領時、地 提領金額 （新臺幣） 備註 宣告刑 唐言瑞 109年12月19日15時38分許  本案詐欺集團成員於左列時間，假冒郵局人員，致電唐言瑞佯稱：因網路購物商品款項有誤，需操作ATM解除設定云云，致其陷於錯誤，而依其指示，於右列①時間將右列①款項匯入右列①帳戶；另告知網路銀行密碼，由本案詐欺集團成員自行操作而於右列②時間，將右列②款項匯入右列②帳戶。 （起訴書所載「致其陷於錯誤，於109年12月19日下午4時10分，匯款新臺幣〈下同〉29,128元至中國信託銀行000-000000000000號帳戶內」應予補充更正） 109年12月19日 ①16時10分30秒 ②16時34分41秒 （上開①在彰化縣○○鎮○○路0段000號田中郵局ATM；上開②在不詳地點使用行動網路轉帳） （起訴書關於②部分所載「下午4時10分」應予更正）  ①17,998元 ②29,128元 （共計47,126元) ①中國信託銀行帳號000000000000號帳戶（左列①款項嗣於同日16時11分25秒轉匯至下列②帳戶；併辦意旨書犯罪事實欄一、未記載轉匯乙節，應予補充） ②中國信託銀行帳號000000000000號帳戶　 　 109年12月19日 ①16時14分23秒 ②16時38分43秒 ③16時39分58秒 （上開①在臺北市○○區○○○路0段000號中國信託銀行ATM；上開②③在臺北市○○區○○○路00號小南門捷運站內國泰世華銀行ATM） ①18,000元 ②20,000元 ③9,100元 （共計47,100元) 起訴書犯罪事實欄一㈠、併辦意旨書 楊坤玄犯三人以上共同詐欺取財罪，處有期徒刑壹年貳月。未扣案之犯罪所得新臺幣壹仟肆佰壹拾參元沒收，於全部或一部不能沒收或不宜執行沒收時，追徵其價額。未扣案如附表三編號1所示之物沒收，於全部或一部不能沒收或不宜執行沒收時，追徵其價額。 
附表二：
被害人 詐欺時日 詐欺手法 寄交時地 金融帳戶 領取時地 備註 宣告刑 吳咨誼 109年12月27日 19時02分許  本案詐欺集團成員以通訊軟體line帳號「wkm6668」、暱稱「羅心怡」，於左列時間，透過line向吳咨誼佯稱：購買材料需要提供帳戶存摺及提款卡，且因疫情關係，提供1張金融卡即可獲得新臺幣3,000元補助云云，致其陷於錯誤，而依其指示，於右列時地，以交貨便方式，將右列帳戶之提款卡寄送至其指定之右列統一超商欣漢華門市。 （起訴書所載「存摺及提款卡」應予更正） 109年12月28日 16時41分許 （臺中市○○區○○路0段000號統一超商新平門市） ①玉山銀行帳號0000000000000號帳戶 ②中華郵政帳號00000000000000號帳戶 ③土地銀行帳號000000000000號帳戶 ④王道銀行帳號00000000000000號帳戶 （起訴書未列上開④帳戶，應予補充）　 109年12月30日 17時02分許 （臺北市○○區○○路0段00號1樓統一超商欣漢華門市） 起訴書犯罪事實欄一㈡ 楊坤玄犯三人以上共同詐欺取財罪，處有期徒刑壹年貳月。未扣案之犯罪所得新臺幣壹仟伍佰元沒收，於全部或一部不能沒收或不宜執行沒收時，追徵其價額。未扣案如附表三編號1所示之物沒收，於全部或一部不能沒收或不宜執行沒收時，追徵其價額。 
附表三：
編號 物品名稱 1 蘋果牌、I-PHONE7型號、門號0000000000號之行動電話1支 2 新臺幣（下同）1,413元，計算式：（18,000元＋20,000元＋9,100元）×3％＝1,413元 3 1,500元 
附表四：
編號 告訴人/被害人 證據資料及其卷證出處 和解情形 1 告訴人 唐言瑞  1、證人即告訴人唐言瑞於警詢中之證述（見偵字第10476號卷第13至14頁）。 2、郵政自動櫃員機交易明細表（見偵字第10476號卷第15頁）。 3、匯款轉帳手機截圖（見偵字第10476號卷第20頁）。 4、中國信託銀行帳號000000000000號帳戶之存款交易明細（見偵字第15966號卷第37頁）。　  5、中國信託銀行帳號000000000000號帳戶之交易明細（見偵字第10476號卷第39頁，偵字第15966號卷第29頁）。 6、監視器錄影畫面翻拍照片（見偵字第10476號卷第45至50頁，偵字第15966號卷第24至26頁）。 楊坤玄應給付告訴人唐言瑞新臺幣（下同）29,615元，給付方式如下：於民國110年12月30日前匯入該告訴人指定之帳戶等節，有本院調解筆錄附卷可憑（見本院卷第87至88頁）。  2 被害人 吳咨誼 1、證人即被害人吳咨誼於警詢中之證述（見偵字第10475號卷第9至17頁）。 2、LINE對話紀錄翻拍照片（見偵字第10475號卷第65頁、第69至79頁）。 3、統一超商貨態查詢系統查詢單（見偵字第10475號卷第81頁）。 4、監視器錄影畫面翻拍照片（見偵字第10475號卷第39至43頁）。 楊坤玄應給付被害人吳咨誼1,566元，給付方式如下：於110年12月30日前匯入該被害人指定之帳戶等節，有本院調解筆錄附卷可憑（見本院卷第87至88頁）。 
附錄本案所犯法條全文：
中華民國刑法第339條之4
犯第 339 條詐欺罪而有下列情形之一者，處 1 年以上 7 年以
下有期徒刑，得併科 1 百萬元以下罰金：
一、冒用政府機關或公務員名義犯之。
二、三人以上共同犯之。
三、以廣播電視、電子通訊、網際網路或其他媒體等傳播工具，
    對公眾散布而犯之。
前項之未遂犯罰之。
洗錢防制法第14條
有第二條各款所列洗錢行為者，處 7 年以下有期徒刑，併科新
臺幣 5 百萬元以下罰金。
前項之未遂犯罰之。
前二項情形，不得科以超過其特定犯罪所定最重本刑之刑。